【裁判字號】    92,上易,29
【裁判日期】    920305
【裁判案由】    竊盜
【裁判全文】
臺灣高等法院刑事判決                              九十二年度上易字第二九號
    上  訴  人  甲○○
    即  被  告
右上訴人因竊盜案件，不服臺灣板橋地方法院九十一年度易字第二四四九號，中華民
國九十一年十二月六日第一審判決（起訴案號：臺灣板橋地方法院檢察署九十一年度
偵字第一三七九○號）提起上訴，本院判決如左：
    主  文
原判決撤銷。
甲○○無罪。
    理  由
一、公訴意旨略以：甲○○於民國（下同）九十一年七月二十五日下午一時五十分許
    ，在臺北縣三重市○○○路四五號工地內，見該工地內電線二捲放置地上認有機
    可乘，竟意圖為自己不法之所有，竊取該二捲電線，得手後在準備離去時，為該
    工地之清潔工丙○○發覺而報警查獲，因認被告涉犯刑法第三百二十條第一項之
    竊盜罪嫌。
二、按犯罪事實應依證據認定之，無證據不得推定其犯罪事實；又不能證明被告犯罪
    者，應諭知無罪之判決；刑事訴訟法第一百五十四條、第三百零一條第一項分別
    定有明文。又犯罪事實之認定，應憑真實之證據，倘證據是否真實尚欠明確，自
    難以擬制推測之方法，為其判斷之基礎；而認定犯罪事實之證據係指足以認定被
    告確有犯罪行為之積極證據而言，該項證據自須適合於被告犯罪事實之認定，始
    得採為斷罪資料，最高法院著有五十三年度臺上字第六五六號、二十九年度上字
    第三一○五號判例可參。且刑事訴訟上證明之資料，無論其為直接或間接證據，
    均須達於通常一般之人均不致有所懷疑，而得確信其為真實之程度，始得據為有
    罪之認定，若其關於被告是否犯罪之證明未能達此程度，而有合理懷疑之存在，
    致使無從形成有罪之確信，根據「罪證有疑，利於被告」之證據法則，即不得遽
    為不利被告之認定，亦有最高法院七十六年度臺上字第四九八六號判例可稽。其
    以情況證據（即間接證據）斷罪時，尤須基於該證據在直接關係上所可證明之他
    項情況事實，本乎推理作用足以確證被告有罪，方為合法，不得徒憑主觀上之推
    想，將一般經驗上有利被告之其他合理情況逕予排除，此觀諸最高法院三十二年
    度上字第六七號判例自明。又刑法搶奪罪，係指公然奪取而言。若乘人不備竊取
    他人所有物，並非出於公然奪取者，自應構成竊盜罪（最高法院二十二年上字第
  一三三四號判例意旨參照）。竊盜罪與搶劫罪之區別，自其主觀條件言之，固均
    須意圖為自己或第三人不法之所有，而自其客觀條件言之，一則係乘人不知而竊
    取他人之動產，一則須對人施強暴脅迫或其他不正之手段，至使不能抗拒而取他
    人之物或使其交付，二者之構成要件不盡相同（司法院院字第二六六一號解釋(四)
    意旨參照）。
三、公訴意旨認被告涉犯竊盜罪嫌，無非係以：「被告竊取右揭二捲電線之事實，業
    據目擊證人丙○○證述明確，而該工地並無陳姓水電工之事實，業據證人即該工
    地主任乙○○證述明確，顯見被告上揭之辯詞應為事後卸責之詞，不足採信」等
    語為其論據。
四、訊據被告堅決否認有何竊盜犯行，辯稱略以：「於九十一年六月初時，在臺北縣
    三重市○○路與環河北路附近結識某陳姓水電工人，後來受其僱用至同市○○○
    街三○○號之富盛工廠工作。但陳姓水電工人並未依約給付工資，所以至三重市
    ○○○路四五號工地是要找陳姓水電工人索討工資，並未竊取電線，實係工地主
    任有意栽贓，除報警外，又派人拿二綑電線硬說係伊所竊，絕無竊取電線」等語
    。
五、經查：
(一)、有關被告辯稱先前受雇陳姓水電工人在三重市○○○街三○○號富盛工廠工作，
    因陳姓水電工人未依約給付工資，始前往工地現場尋找該人索取工資，因找不到
    人，才拿電線相抵之情，雖據證人即現場工地主任乙○○證稱該工地內並無陳姓
    水電工人，且經原審法院向臺北縣政府函詢三重市○○○街三○○號之營利事業
    或工廠登記，查知該址未曾有營利事業或工廠設立，有臺北縣政府北府建登字第
    ○九一○六五四八○六號函在卷可查（原審卷第三七頁），以上雖無從證明被告
    上開辯解。惟查，被告於警詢即稱：「（你到工地做何事？）我到工地找一名姓
    陳的水電工人，約一六八公分，中年年紀約四十歲，小腹微凸，因該名陳姓水電
    工人欠我八天的工資（一天工資為新臺幣一千八百元）」等語（偵查卷第六頁）
    ，嗣於同日移送臺灣板橋地方法院檢察署偵查時亦堅稱前往現場是要找陳姓男子
    要工資，與工地現場人員發生口角（偵查卷第一七頁背面），其後於原審法院審
    理時仍稱：「係水電工，九十一年六月初在三重市○○路與環河北路附近認識陳
    姓水電工人，受僱前往環河北路富盛工廠拆除、開關箱、電線及電腦配備，總共
    工作二天，工資為一千八百元，現場都是伊一人在做，陳姓水電工人會送來中餐
    ，當時外面有招牌，曾聽聞該工廠之負責人姓黃，在警察局故意講工作八天，是
    希望警察幫伊把陳姓水電工人找出來，伊在六月中旬弄丟陳姓水電工人的電話，
    後來經由朋友告知才知道陳姓水電工人當時在案發現場的工地，到達現場時有先
    詢問丙○○工地內有無陳姓水電工人，丙○○直接說沒有，伊懷疑丙○○騙伊，
    就表示如果找不到陳姓水電工人，就要拿電線抵債」等語（原審卷第一五、二三
    、二四、三二、四五頁），另於本院調查時則稱：「那時是因為我之前朋友告訴
    我，有一個陳姓水電工人欠我工資在那裡工作，我之前去找過一次，沒有找到。
    那天我又去找，我問清潔工是否有一個陳姓的水電工，我心情不好，就跟他吵，
    我認為是裡面的人掩護他，不要他出來。我那天口氣很壞，就罵他，他還找了五
    個工人來要打我，我是因為工資沒有拿到，很生氣，看他是否能夠把工錢給我。
    我那天有喝酒，我又去找了幾次，我希望他們告訴我，如果陳姓工人確實在那裡
    ，就出來談，否則我拿電線去抵，我就在他的面前拿，這樣怎麼算是偷？建設公
    司的人也有出來，我有跟他說」等語（本院九十二年一月十三日訊問筆錄），經
    核其前後所述情節大致相符。且被告並於本院審理時提出所供稱之富盛工廠現址
    照片十張（置放本院卷內證物袋），依照片所示現場目前為空地，遍佈廢棄土石
    ，周圍架有圍籬，應係拆除原有建物後之狀況，則被告供述受僱前往該處拆除電
    線、開關箱之情，即非無可能；而我國商業實務，營利事業或工廠登記之地址未
    必與實際工廠所在地相符，此為本院職務上所知事項，且被告亦供稱陳姓水電工
    人不是公司的人，只負責電工部分（本院九十二年一月十三日訊問筆錄），縱該
    址並無公司行號之營利事業登記或工廠登記，尚難僅憑此即斷定被告之辯解不足
    為採。
(二)、依據證人丙○○先後證稱：「中泉建設在三重市○○○路四五號施工時，我是他
    們下屬包商之員工，負責工地環境清理。案發當時我正在工作，被告進來工地之
    後，直接要拿走地上的電線，我阻止他之後，被告說是做水電的陳老闆欠他工錢
    ，但據我查詢水電包商老闆不姓陳，就請中泉建設之工地主任處理」等語（原審
    卷第二三頁）、「（當天情形如何？）當天剛好房子要施工，我們兩人在整理部
    分的環境，我整理了一半，我看到甲○○匆匆的走進來，手空空的，然後在我面
    前拿電線，那裡有十幾綑電線，他在離我二公尺左右，拿走兩綑電線，整個過程
  ，我都有看到。我看到他拿電線，我說你為什麼拿電線，他說，因為水電的陳老
    闆欠他工錢，我就說，這個東西，你不能拿，我這樣告訴他，我心理想，我乾脆
    找水電老闆來與他對質，我就找水電包商來，過了兩分鐘左右，包商來了，並不
    是姓陳，應該是甲○○的託詞。甲○○是否被僱用過，我不清楚」等語（本院九
    十二年一月十三日訊問筆錄）。以及工地主任乙○○前後證稱：「該工地內並無
    陳姓水電工人，是工人丙○○告知後才知道被告進到工地內偷電線」（偵查卷第
    七頁）、「那天，中午休息過後，我在辦公室，事務所旁邊有一個倉庫，放了一
    些材料，丙○○發覺甲○○拿了一些電線，就告訴我，我們攔下他來，他手上還
    拿著電線。我們詢問他為了來這裡拿東西，他辯稱他以前受僱於一位陳姓水電工
    ，因為我們工地並沒有陳姓的水電包商，我們的水電包商是姓潘的，他說是拿電
    線來抵工錢，因為他當時沒有拿到工錢。接下來經過他的解釋，而且他的態度很
    惡劣，好像喝了酒，我們就請三重分局來處理」等情（本院九十二年一月十三日
    訊問筆錄）。足見被告進入工地時，直接在證人丙○○面前拿起地上電線，並無
    乘人不知或不備而竊取財物之情形。且雙方隨即展開對話，被告立即表明自己是
    來找陳姓水電工人，並向隨後到達之工地主任乙○○表示如果拿不到工錢，就要
    拿電線來抵工錢，乙○○因見被告口氣態度惡劣，狀似喝過酒，才請警員到現場
    處理，輔以被告亦自承案發前確有喝酒，心情不好（本院九十二年一月十三日訊
    問筆錄），是被告之行為應係酒後前往索取工資而與現場人員發生爭執，尚與竊
    盜罪之構成要件不相符合。況證人丙○○證稱自己當時在現場工作，從頭到尾在
    旁目睹被告拿取電線，並出言制止（本院九十二年一月十三日訊問筆錄），核無
    起訴書所載：「見該工地內有電線二捲放置地上認有機可趁，竟意圖為自己不法
    之所有，竊取該二捲電線，得手後在準備離去時，為該工地之清潔工丙○○發覺
    而報警查獲」之乘人不備或不知情形，或於「得手後在準備離去時，為該工地之
    清潔工丙○○發覺」之情，公訴意旨就此顯有誤認，尚非可採。則被告既然在清
    潔工丙○○面前，稱拿電線抵工錢，當面拿起二捲電線，其所為依據前開說明，
    顯然與竊盜罪之乘人不知之構成要件不合，自難認其所為係竊盜。
(三)、此外，復查無其他積極證據足資證明被告有何竊盜犯行，被告犯罪即屬不能證明
    。原審未予詳察，遽為有罪之判決，容有未洽，被告提起上訴，否認犯罪，為有
    理由，應將原判決撤銷改判，另諭知被告無罪，用期適法。
據上論斷，應依刑事訴訟法第三百六十九條第一項前段、第三百六十四條、第三百零
一條第一項，判決如主文。
本案經檢察官鍾鳳玲到庭執行職務。
中      華      民      國    九十二    年      三      月      五      日
                              臺灣高等法院刑事第七庭
                                  審判長法  官  吳  啟  民
                                        法  官  林  瑞  斌
                                        法  官  施  俊  堯
右正本證明與原本無異。
不得上訴。
                                        書記官  陳  彥  蕖
中      華      民      國    九十二    年      三      月      五      日


司法院資訊處製作；財團法人民間司法改革基金會備份。
